最高法院刑事判決　　　　　　　　　 110年度台上字第5318號
上　訴　人　臺灣高等檢察署檢察官丁俊成
上　訴　人　
即　被　告　陳宇傑



被　　　告　吳忠信



　　　　　　劉哲瑋




上列上訴人等因被告等殺人等罪案件，不服臺灣高等法院中華民
國110 年7 月20日第二審判決（110 年度上訴字第166 號，起訴
案號：臺灣基隆地方檢察署109 年度少連偵字第61、69、70、71
號），提起上訴，本院判決如下：
    主  文
上訴駁回。
    理  由
壹、有罪（陳宇傑、檢察官上訴）部分： 
一、按刑事訴訟法第377 條規定，上訴於第三審法院，非以判決
    違背法令為理由，不得為之。是提起第三審上訴，應以原判
    決違背法令為理由，係屬法定要件。如果上訴理由書狀並未
    依據卷內訴訟資料，具體指摘原判決不適用何種法則或如何
    適用不當，或所指摘原判決違法情事，顯與法律規定得為第
    三審上訴理由之違法情形，不相適合時，均應認其上訴為違
    背法律上之程式，予以駁回。
二、本件原審審理結果，認為上訴人即被告陳宇傑、被告劉哲瑋
    有原判決事實欄一、（一）至（五）所載即其附表（下稱附
    表）編號一至三、五、六所示之犯行；被告吳忠信有事實欄
    一、（五）所載及附表編號六所示之犯行明確，因而撤銷第
    一審關於該部分之判決，經比較新舊法，陳宇傑、劉哲瑋 2
    人，就附表編號一部分改判依想像競合關係從一重論處其等
    （修正前，下同）共同販賣第二級毒品罪刑（想像競合另犯
    發起犯罪組織罪、參與犯罪組織罪），陳宇傑並宣告強制工
    作，附表編號二、三、五、六部分，論處其等共同販賣第二
    級毒品4 罪罪刑；吳忠信附表編號六部分，論處共同販賣第
    二級毒品罪刑，且均為沒收宣告。已詳述認定犯罪事實所憑
    之證據及其認定之理由。從形式上觀察，並無足以影響判決
    結果之違法情形存在。
三、觀諸人類刑法史，「殺人」作為必須處罰的犯罪，可溯及遠
    古的法制初起。而刑法對於殺人行為，並不要求特殊的行為
    方式，如投以毒藥、毆以棒棍、射以槍彈，均非不可，殺人
    的手段也隨著工藝科技的進展呈現不同面貌，因此是否成立
    殺人罪，仍應視其是否具備主觀、客觀之殺人罪成立要件而
    定。殺人罪之成立，依現代刑法理論，除主觀上應有殺人故
    意（明知並有意使其發生之直接故意；或預見其發生而其發
    生並不違背其本意之間接故意）外；客觀上須具備殺人行為
    與死亡結果，且結果與行為間必須具備因果關係與客觀歸責
    ，始足當之。依「客觀歸責」理論之架構，倘⑴、行為人藉
    由侵害行為對行為客體製造了法所不容許的風險；⑵、此不
    法風險在具體結果中實現了，且具有常態之關連而未產生重
    大之偏離；⑶、此結果存在於避免危險的構成要件效力範圍
    之內，則由此行為所引起的死亡結果，始得算作行為人的成
    果而歸責予行為人。就上述⑶申言之，結果之發生，倘係應
    由被害人自我負責之領域，或第三人專屬之責任領域，則損
    害的發生不該歸責於行為人的行為。簡言之，行為人必須具
    備製造風險、風險實現及構成要件效力範圍之要件，始具有
    客觀歸責。至於本案爭點所在《販賣毒品行為，可否另成立
    想像競合關係之殺人罪》，依上揭說明，除行為人有無殺人
    故意之判斷外，厥應審究之重點，乃客觀上販賣毒品與購毒
    者施用毒品發生死亡之間有無因果關係及客觀歸責。在購毒
    者因施用販毒行為人提供之毒品而死亡之情形，已然具有原
    因與結果之（條件）因果關係，且行為人也藉由販賣毒品行
    為製造了法所不容許之風險，風險亦於結果實現，惟販賣毒
    品後，購毒者如何支配該毒品，是否自用或提供予他人施用
    、是否分次微量施用或一次過量之濫用等情，乃取決於購毒
    者，在單純因購毒者濫用過量毒品致死的情形，倘若施毒者
    認知毒品的風險並具有依認知而行為的能力時，施用過量毒
    品既係出於施毒者意識地實現自我損害或自我危險，則其過
    量施用毒品發生死亡結果，行為支配在於購毒者本身，該死
    亡結果屬於被害人應負責的領域，尚不能歸責於販毒者，自
    難成立殺人罪責。
    原判決認定上訴人即被告陳宇傑、被告劉哲瑋、吳忠信（以
    下除各稱其名外，稱被告等）有事實欄一、（五）所載共同
    販賣含第二級毒品PMMA之毒品咖啡包予鄧宇哲、周○爵（以
    下除各自姓名外，稱鄧宇哲2 人）犯行，論處其等共同販賣
    第二級毒品罪刑，且依卷內訴訟資料於理由內說明：鄧宇哲
    2人係於民國109年6月10日自被告3人及少年陳○忠處購得含
    PMMA （甲氧基甲基安非他命，Methoxymethamphetamine 、
    MMA，下稱PMMA）之毒品咖啡包8包，而先後於當日晚間5 時
    51分、9時25分（事實欄誤載為109 年6月11日）死亡，周○
    爵死亡現場扣得之毒品咖啡包殘渣袋8 個（咖啡包均已開啟
    並用畢），經鑑定檢出PMMA成分，該殘渣袋即為被告等販賣
    之毒品咖啡包，鄧宇哲2人自被告等購買本件毒品咖啡包8包
    後似已全數施用完畢；而周○爵死亡後經解剖後，由法務部
    法醫研究所鑑定結果，血液內檢出PMA0.222 ng/m L，PMMA1
    3.693ng/mL，皆已達致死濃度範圍（PMA 可為PMMA的代謝物
    ），認係施用PMMA過量，因毒品中毒而死亡，另鄧宇哲死亡
    後經解剖鑑定，檢出PMMA 濃度血液內3.103 ng/mL、胃內容
    物72.507ng/m L，亦認為係濫用PMMA過量，最後仍因毒品中
    毒及橫紋肌溶解症而死亡，又被告等與購毒之鄧宇哲2 人或
    僅一面之緣，甚或並不認識等旨（見原判決第8至9頁、第39
    至40頁）。揆諸上揭說明，被告等共同販賣含第二級毒品PM
    MA之毒品咖啡包8包予鄧宇哲2人，鄧宇哲2 人購得毒品後當
    日施用該毒品咖啡包過量而死亡，本件之販毒行為與死亡固
    然具有原因與結果之（條件）因果關係，且被告等之販賣毒
    品行為也製造了法所不容許之風險，惟被告等販賣毒品後，
    鄧宇哲2人如何支配該毒品，悉乃取決於其等，鄧宇哲2人購
    毒後於當日將所購得之毒品咖啡包8 包均悉數施用完畢，果
    因施用毒品過量致死，復不能證明其等並未認知毒品的風險
    並不具有依認知而行為的能力，則其等施用過量毒品既係出
    於其等有意識地實現自我損害或自我危險，行為支配乃在於
    購毒者本身，系爭死亡結果屬於死亡被害人鄧宇哲、周○爵
    應負責的領域，被告等本件販賣毒品所為，尚非屬殺人構成
    要件之效力範圍，自不能證明被告等有殺人罪責，論處其等
    販賣毒品罪責已適足評價。原判決雖未論斷及此，然其認被
    告等該部分犯行除販賣第二級毒品外並不另再成立殺人犯罪
    之結論，則無違誤。至檢察官上訴意旨以原判決事實一、（
    五）部分，被告等主觀上顯可預見鄧宇哲、周○爵施用其等
    所販賣之毒品咖啡包有致人於死之可能性，且無證據足以證
    明其等確信不會發生死亡結果，仍執意販賣毒品，致生其等
    死亡之結果，自有殺人之不確定故意，指摘原判決該部分違
    誤，惟原判決業說明被告等該部分販賣毒品行為，如何不能
    證明另成立殺人犯行之理由，皆有卷內訴訟資料可覆，且所
    為論斷說明，俱不違背經驗法則及論理法則，亦無檢察官上
    訴意旨指摘之違反證據法則、判決不載理由、理由矛盾之違
    誤可言。檢察官此部分上訴意旨，自非適法之第三審上訴理
    由。
四、刑之量定，係屬事實審法院得依職權自由裁量之事項，苟已
    以行為人之責任為基礎，並審酌刑法第57條各款所列情狀而
    合於法律規定之範圍，並無違反公平、比例及罪刑相當原則
    而濫用其裁量者，即不得遽指為違法。原審就被告等本件所
    為各罪犯行，以其責任為基礎，具體審酌刑法第57條所定各
    情，予以綜合考量，復載敘被告等所為均助長毒品氾濫，影
    響社會治安、戕害國民身心健康，而周○爵與鄧宇哲死亡之
    結果於法律上雖無法科以被告等刑責及以之作為量刑之參考
    ，然由此結果之發生益徵此等新興毒品造成健康危害甚深之
    量刑審酌事項，而為刑之量定，並就陳宇傑、劉哲瑋部分定
    應執行之刑（有期徒刑8 年、4 年2 月），復以陳宇傑招募
    未滿18歲少年擔任販毒「小蜜蜂」，作為販毒媒介擴大販毒
    規模，發起販毒集團犯罪組織犯行，依法諭知強制工作，所
    為刑之量定既未逾越法定刑範圍，復無違反罪責原則、公平
    原則之情事，自無違法可言。檢察官上訴意旨泛謂：原判決
    漏未論及被告等所為已造成鄧宇哲、少年林○、周○爵等 3
    人死亡之量刑，致量刑過輕，有違背法令之違誤等語。係未
    依卷內資料而為之指摘，同非適法之第三審上訴理由。
五、陳宇傑上訴意旨，泛謂其有正當工作以維持家中生計，惟因
    一時失慮而影響社會治安，服完刑後會好好照顧幼兒及母親
    ，做對社會有益的事云云，對於原判決該部分究竟如何違背
    法令，並無隻字片語予以具體指摘，自非適法之第三審上訴
    理由。
六、檢察官及陳宇傑上開上訴意旨，核與法律規定得為第三審上
    訴理由之違法情形，均不相適合，應認其等此部分上訴為違
    背法律上之程式，均予以駁回。
貳、無罪（檢察官上訴）部分：
一、本件原判決以起訴書犯罪事實欄一、㈣所載之公訴意旨略以
    ：陳宇傑、吳忠信共同基於販賣第二級毒品之犯意聯絡，於
    109 年5 月20日某時許，在基隆市○○區○○街000號0樓陳
    宇傑與吳忠信之共同居所，將含第二級毒品PMMA之毒品咖啡
    包以每包（新臺幣，下同）300 元（起訴書誤載為30元）之
    代價販賣與林○、陳○騫及許○鈞（以下除各稱其名外，稱
    林○3 人）各10包，供其等販賣後再行繳回價款，詎林○於
    取回上開毒品咖啡包後，於同年月23日18時許，因服用過量
    送醫急救不治死亡，陳宇傑及吳忠信知悉上情後，遂聯絡陳
    ○騫、許○鈞將剩餘未售出之毒品咖啡包取回，因認陳宇傑
    、吳忠信涉犯毒品危害防制條例第4條第2項之販賣第二級毒
    品罪嫌。惟經審理結果，則以不能證明陳宇傑、吳忠信此部
    分犯罪，因而撤銷第一審判決關於該部分之科刑判決（論處
    共同販賣禁藥致人於死罪刑及共同販賣第二級毒品罪），改
    判均諭知其等無罪，已詳述其綜合調查之結果，仍無從為陳
    宇傑、吳忠信有罪確信之心證理由甚詳，有卷存資料可資覆
    按。
二、檢察官上訴意旨略以：陳宇傑、吳忠信於交付毒品咖啡包予
    林○、陳○騫之初，主觀上能預見其等自行施用毒品咖啡包
    再回帳，已具有販賣毒品之不確定故意，林○、陳○騫以購
    毒者地位自行施用毒品，陳宇傑、吳忠信即應該當販賣第二
    級毒品罪，而林○確實因施用本件毒品咖啡包致生死亡之結
    果，陳宇傑、吳忠信客觀上既得預見，仍將毒品咖啡包交付
    之，任其購入施用導致死亡，應成立共同販賣禁藥致死罪，
    原判決遽為無罪之諭知，顯未綜合全案證據資料，本於經驗
    法則及論理法則以定其取捨，對於事實之認定與證據之判斷
    ，欠缺合理性或適合性，而與事理顯有矛盾，有判決不載理
    由、理由矛盾之違法等語。
三、認定犯罪事實所憑之證據，無論直接或間接證據，其為訴訟
    上之證明，須於通常一般之人均不致有所懷疑，而得確信其
    為真實之程度者，始得據為有罪之認定，倘其證明尚未達到
    此一程度，而有合理之懷疑存在時，事實審法院復已就其心
    證上理由予以闡述，敘明其如何無從為有罪之確信，因而為
    無罪之判決，尚不得任意指為違法。原判決於理由內載敘：
    陳宇傑、吳忠信固於109 年5 月20日，在其等居住之基隆市
    ○○區○○街000 號0 樓之居所，交付含有PMMA成分之毒品
    咖啡包予林○3 人每人10包；惟陳宇傑、吳忠信發起組成本
    件販毒集團之犯罪組織，並各自招募成員加入擔任對外販賣
    毒品咖啡包之「小蜜蜂」，林○3 人即為吳忠信招募而加入
    、均為系爭販毒集團之組織成員，擔任對外販售毒品咖啡包
    之「小蜜蜂」，而與陳宇傑、吳忠信共同販賣毒品，分工之
    模式乃先由陳宇傑出資向上游販入內含PMMA成分之毒品咖啡
    包，由陳宇傑、吳忠信交付毒品咖啡包予林○3 人販賣，原
    則每次交付10包，售價由「小蜜蜂」林○3 人自訂，售出後
    以每包300 元交回；陳宇傑、吳忠信本件交付各10包毒品咖
    啡包予林○3 人所為，乃係依該販毒集團犯罪組織之運作模
    式，乃共犯之間基於共同販賣毒品犯意下而為之行為分擔，
    尚非販毒者基於販賣毒品而對購毒者為毒品之交付，因而無
    從為認定陳宇傑、吳忠信有被訴販賣第二級毒品之犯行而為
    有罪判決之心證理由綦詳（見原判決第45至51頁）。又原判
    決依調查所得，已載明就吳忠信之供述以及陳○騫、潘承佑
    、包杰之證言，如何均不能證明陳宇傑、吳忠信有公訴意旨
    所指之販賣毒品犯行，亦詳敘其理由（見原判決第47至49頁
    ）。再對於林○於109 年5 月23日死亡乙節，依憑卷內衛生
    福利部基隆醫院診斷證明書、臺灣基隆地方檢察署檢察官相
    驗屍體證明書、檢驗報告書（林○死亡未經法務部法醫研究
    所法醫師解剖鑑定並採取相關檢體為毒物分析）、交通部民
    用航空局航空醫務中心就林○住處扣案毒品咖啡包之毒品鑑
    定書、鑑定證人許倬憲之證言等證據資料，說明如何無從認
    定林○死亡之確切原因，亦即如何不能證明林○死亡之結果
    與陳宇傑、吳忠信交付毒品咖啡包之間具有關連性；況本件
    既無證據足以認定陳宇傑、吳忠信有販賣第二級毒品（販賣
    禁藥）之基本犯罪行為，自無從成立販賣禁藥致死之加重結
    果犯，第一審法院對陳宇傑、吳忠信交付毒品予林○部分論
    以共同販賣禁藥致死罪，尚有違誤之理由（見原判決第51至
    56頁）。核其論斷說明，概屬原審採證認事職權之合法行使
    ，從形式上觀察，與經驗法則及論理法則俱屬無違，無檢察
    官所指原判決未依卷內證據認定事實、論斷有悖於經驗法則
    及論理法則等違法可言。檢察官上訴意旨，無非係就原審取
    捨證據與判斷證明力之職權行使，以自己說詞或持為不同之
    評價，指為違法，且重為事實之爭執，難謂已符合首揭法定
    上訴要件，應認其此部分之上訴違背法律上之程式，予以駁
    回。
據上論結，應依刑事訴訟法第395條前段，判決如主文。
中    華    民    國   110    年    10    月    28    日
                  刑事第二庭審判長法  官  林  勤  純  
                                  法  官  莊  松  泉  
                                  法  官  李  釱  任  
                                  法  官  吳  秋  宏  
                                  法  官  王  梅  英  
本件正本證明與原本無異
                                  書記官
中    華    民    國   110    年    11    月    4     日